臺灣高等法院高雄分院民事判決　　　　　 95年度上字第200號
上　訴　人　　甲○○
被 上訴 人　　帝雄股份有限公司
兼法定代理人　丙○○
被 上訴 人　　丁○○
　　　　　　　乙○○
上列當事人間請求請求禁止侵害等事件，上訴人對於民國95年8
月30日臺灣高雄地方法院94年度訴字第1839號第一審判決提起上
訴，本院於96年5 月9日言詞辯論終結，判決如下：
    主  文
原判決關於駁回上訴人後開第二項之訴部分，及訴訟費用之裁判
，均廢棄。
被上訴人丙○○不得散發有關「揭發甲○○犯罪集團‧掏空銀行
、脫產陰謀」之傳單，並禁止丙○○為召開記者會之一切相關行
為。
其餘上訴駁回。
第一、二審訴訟費用由被上訴人丙○○負擔千分之三，餘由上訴
人負擔。
    事實及理由
壹、程序方面：
一、被上訴人帝雄股份有限公司（下稱帝雄公司）之法定代理人
    已由丁○○變更為丙○○，有高雄市營利事業變更登記證在
    卷可稽，丙○○聲明承受訴訟，核無不合，應予准許。
二、被上訴人丁○○、乙○○未於言詞辯論期日到場，核無民事
    訴訟法第386 條所列各款情形，此部分爰依上訴人之聲請，
    由其一造辯論而為判決。
貳、實體方面：
一、上訴人主張：被上訴人帝雄公司於民國87年間，邀同被上訴
    人丙○○為連帶保證人，承租伊及訴外人益成服飾股份有限
    公司（下稱益成公司）所有坐落高雄市新興區○○○路2 號
    、2 之1 號房屋及基地（下稱系爭房地），並由帝雄公司在
    系爭土地上搭蓋建物。嗣訴外人臺灣惠泉啤酒股份有限公司
    （下稱惠泉公司）於93年間購得系爭房地後，因帝雄公司未
    依約給付租金，惠泉公司遂終止租賃契約並訴請拆屋還地。
    詎被上訴人因此心生不滿，於94年4 月間，在系爭房屋前懸
    掛記載「揭發甲○○犯罪集團‧掏空銀行、脫產陰謀」等語
    之大型塑膠帆布廣告，再於94年4 月13日，散發名為「高雄
    地王淪為黑心企業脫產工具—政商名人甲○○掏空銀行真相
    」之記者會邀請函，並於同年月19日，在位於高雄市○○路
    之原宿廣場2 樓，召開記者會散發「記者說明會資料目錄」
    等文件，指控伊有掏空銀行資金與脫產等行為。因被上訴人
    所為之不實指控已嚴重侵害伊之名譽，伊自得請求排除、防
    止被上訴人侵害伊之名譽及賠償損害，爰依民法第18條、第
    18 4條第1 項前段、第185 條第1 項前段及第195 條第1 項
    前段之規定，求為判決：(一)被上訴人不得散發有關「揭發甲
    ○○犯罪集團‧掏空銀行、脫產陰謀」之不實傳單，並禁止
    被上訴人為召開記者會之一切相關行為。(二)被上訴人應連帶
    給付上訴人新台幣（下同）100 萬元，及均自起訴狀繕本送
    達翌日即94年9 月13日起至清償日止，按年息5%計算之利息
    。(三)前項請求，上訴人願供擔保，請准宣告假執行。原審判
    決上訴人全部敗訴，上訴人於本院聲明廢棄原判決，准如上
    述之請求。
二、被上訴人答辯：
  (一)帝雄公司、丙○○則以：上訴人所指控之行為均係丙○○個
    人所為，與帝雄公司無關。又上訴人嚴重浪費司法資源，本
　　件歷經檢察官多次再議仍為不起訴處分，丙○○所為言論均
    真實，所舉發上訴人掏空高雄企銀及揭發弊案，均為事實，
    且係可受公評之事，丙○○並無誹謗上訴人之意等語，資為
    抗辯。並聲明：上訴駁回。
  (二)丁○○、乙○○未到庭為何陳述及聲明，惟依其於原審則以
    ：上訴人所指控之行為均係丙○○個人所為，伊並未參與等
    語，資為抗辯。
三、兩造不爭執之事項：
  (一)丙○○於94年4 月間，在系爭房屋前懸掛「揭發甲○○犯罪
    集團‧掏空銀行、脫產陰謀」之帆布廣告。
  (二)丙○○於94年4 月13日散發名為「高雄地王淪為黑心企業脫
    產工具—政商名人甲○○掏空銀行真相」之記者會邀請函，
    並於同年月19日，在位於高雄市○○路之原宿廣場2 樓召開
    記者會，散發「記者說明會資料目錄」等文件，指摘上訴人
    有掏空銀行資金與脫產之行為。
  (三)上訴人前於87年12月18日擔任益成公司之實際負責人，向高
　　雄區中小企業銀行大發分行（下稱高雄企銀）申請 5億元貸
　  款獲准，惟自90年8月間起未繳利息，積欠4億9913萬0816元
    ，嗣該債權以1 億5958萬0869元讓與訴外人龍星昇第五資產
    管理股份有限公司（下稱龍星昇公司），其間差額達3 億39
    54萬9947元，而經台灣高雄地方法院檢察署檢察官以93年度
    偵字第1954號依背信罪嫌提起公訴，嗣經原審法院93年度易
    字第1006號刑事判決上訴人無罪，並經本院95年度上易字第
    33號刑事判決駁回上訴而確定在案。
  (四)丙○○、丁○○及乙○○所涉懸掛上開帆布廣告以妨害上訴
    人名譽等行為，業經高雄地檢署分別以94年度偵字第16234
    號、22726號不起訴處分。其中丙○○部分另經臺灣高等法
    院高雄分院檢察署以94年度上聲議字第802號駁回再議，並
    經本院以94年度聲判字第77號裁定駁回交付審判之聲請。
  (五)帝雄公司為系爭房屋之承租人。
四、兩造爭執之事項：
  (一)丙○○之行為，是否侵害上訴人之人格權？
  (二)帝雄公司、丁○○及乙○○有無與丙○○共同懸掛帆布廣告
    ，並散發傳單、召開記者會之行為？
　(三)丙○○之行為，是否構成侵權行為而而應負損害賠償責任？
五、丙○○之行為，是否侵害上訴人之人格權？
  (一)按人格權受侵害時，得請求法院除去其侵害；有受侵害之虞
    時，得請求防止之，民法第18條第1 項定有明文。又人格權
    中之「名譽」，乃人格之社會評價，名譽有無受侵害，應以
    社會上對個人評價是否貶損作為判斷之依據，茍其行為足以
    使他人在社會上之評價貶損，即構成人格權受侵害，得請求
    法院除去其侵害；有受侵害之虞，得請求防止之。經查丙○
    ○於94年4 月間，在系爭房屋前懸掛「揭發甲○○犯罪集團
    ‧掏空銀行、脫產陰謀」之帆布廣告，內容敘述「甲○○涉
    案流程圖及五鬼搬運、偷天換日、全民背債！欺騙社會！繞
    一圈，換個名就能Ａ個4 、5 億?!」等語，並於94年4 月13
    日散發名為「高雄地王淪為黑心企業脫產工具—政商名人甲
    ○○掏空銀行真相」之記者會邀請函，又於同年月19日在位
    於高雄市○○路之原宿廣場2 樓召開記者會，散發「記者說
    明會資料目錄」等文件，指摘上訴人以原宿廣場之土地設定
    抵押權向高雄企銀申請貸款5 億元，嗣無力繳納利息，造成
    高雄企銀損失慘重，不得已高雄企銀才以不良債權低價賣與
    龍星昇公司，再由上訴人之妻麥慧淑勾結聯邦商業銀行行員
    取得高額貸款，以惠泉公司名義買回上開土地，有掏空銀行
    資金與脫產之行為等情，客觀上足使上訴人在社會上之評價
    受有貶損，已構成上訴人之人格權受侵害，嗣經上訴人聲請
    假處分，固已拆除系爭房屋前懸掛「揭發甲○○犯罪集團‧
    掏空銀行、脫產陰謀」之帆布廣告。惟上訴人經高雄地檢署
    檢察官以其經營之益成公司年年虧損，並有龐大負債，幾無
    財源收入，上訴人竟編造合建營運計劃書供銀行審查，以提
    高擔保土地價值，藉以取信銀行，而向高雄企銀申貸5 億元
    獲准，嗣無力繳納，致生損害於高雄企銀及該銀行投資大眾
    與股東之利益，涉有背信罪嫌而提起公訴後，業經法院以不
    能證明上訴人犯背信罪而判決上訴人無罪確定，有原審法院
    93年度易字第1006號、本院95年度上易字第33號刑事判決在
    卷可查。茲丙○○仍稱其舉發上訴人掏空高雄企銀之言論，
    均為事實，可見上訴人之名譽仍有受侵害之虞，依上開規定
    ，上訴人請求丙○○不得散發有關「揭發甲○○犯罪集團‧
    掏空銀行、脫產陰謀」之不實傳單，並禁止丙○○為召開記
    者會之一切相關行為，即屬有據。
六、帝雄公司、丁○○及乙○○有無與丙○○共同懸掛帆布廣告
    ，並散發傳單、召開記者會之行為？
  (一)查本件懸掛帆布廣告、散發傳單及召開記者會之行為，均係
    丙○○個人所為，帝雄公司、丁○○及乙○○均不知情一節
    ，為丙○○所自認；且94年4 月13日、同年月19日丙○○散
    發之記者會邀請函及記者說明會資料目錄上，均署名為「原
    宿玉竹商圈發展協會理事長丙○○」，有該邀請函及目錄各
    1 份在卷可稽（見原審卷第8 、21頁）；參以上訴人提出民
    眾日報、中國時報、臺灣時報及聯合報於94年4 月20日刊登
    之照片，均顯示僅丙○○個人主持、召開記者會，而無丁○
    ○及乙○○在場參與等情（見原審卷第9 至12頁）觀之，足
    認帝雄公司、丁○○及乙○○均未列名在上開帆布廣告、記
    者會邀請函及目錄資料上，亦未主導記者會之進行或在場發
    表指控上訴人犯罪之言論。被上訴人辯稱前揭懸掛帆布廣告
    、散發傳單資料及召開記者會之行為均係丙○○個人所為，
    而與帝雄公司、丁○○及乙○○無關等語，應堪採信。
  (二)上訴人雖主張帝雄公司原董事長丁○○委由丙○○在系爭房
    屋懸掛帆布廣告、散發傳單，並由乙○○擔任顧問，在帆布
    廣告及記者會邀請函上註明聯絡人為「張顧問」，及偕同丙
    ○○於帝雄公司承租之房屋內召開記者會，業經民眾日報及
    聯合報記者採訪並登載於94年4月20日之報紙上，且被上訴
    人於另案原審94年度裁全字第2004號案件之抗告狀上已自承
    參與懸掛帆布廣告，足見被上訴人係共同侵害伊之名譽等語
    。惟查：
  1.丙○○固不爭執其在帝雄公司承租之房屋懸掛帆布廣告並召
    開記者會，惟此僅能證明丙○○懸掛帆布廣告並召開記者會
    之處所，係帝雄公司之租屋，尚不足證明丙○○所為係受帝
    雄公司或其原董事長丁○○之所託。又系爭帆布廣告、記者
    會邀請函及資料目錄上雖記載「聯絡人：00-0000000張顧問
    」之記載，然上訴人主張「張顧問」即為乙○○云云，為被
    上訴人所否認，上訴人未能舉證以實其說，自非可採。
  2.94年4 月20日之民眾日報雖登載：「上午10時丙○○及旺業
    機構總經理乙○○等人在原宿廣場召開『甲○○犯罪集團掏
    空銀行』說明會」等語，惟上訴人所提出同日其餘中國時報
    、臺灣時報及聯合報，均僅未刊登乙○○有參與召開記者會
    之事，且遍觀系爭民眾日報之內容，並無提及乙○○有何言
    論發表，要難以上開民眾日報之登載內容，遽認乙○○有與
    丙○○共同召開記者會之行為。至同日聯合報雖登載：「帝
    雄公司後來委託旺業機構總經理乙○○及丙○○處理租金承
    租事務」等語，縱屬事實，亦僅足證明乙○○「後來」有參
    與處理系爭房地之租賃事宜，尚不能證明乙○○有參與丙○
    ○懸掛帆布廣告，並散發傳單、召開記者會之行為。
  3.被上訴人於另案原審94年度裁全字第2004號假處分事件之抗
    告狀上雖記載「抗告人在自己所承租之房地上，懸掛『揭發
    甲○○犯罪集團、掏空銀行、脫產陰謀』之巨型招牌，係揭
    發犯罪之義舉」，並署名「具狀人：帝雄公司、丁○○、丙
    ○○、乙○○」（見原審卷第126 頁反面），惟依被上訴人
    所稱，該事件係上訴人以被上訴人為相對人，聲請被上訴人
    應將上開帆布廣告拆除之假處分裁定獲准後，被上訴人不服
    而提出抗告，因上訴人係以全體被上訴人為相對人，故被上
    訴人始共同以抗告人之名義提出抗告，亦即被上訴人共同列
    名抗告人，係因渠等同遭上訴人聲請假處分，不服原裁定而
    共同提出抗告，遂未標明僅為丙○○個人所為等語，無違常
    情；且系爭土地並非被上訴人所共同承租，上開抗告狀之記
    載，應屬撰狀時之便宜措施，何況上開抗告狀並非於本事件
    提出，不發生自認效力。上訴人執此主張帝雄公司、丁○○
    及乙○○已承認渠等有與丙○○共同懸掛帆布廣告之事實云
    云，不足採信。
  4.又本件懸掛帆布廣告，並散發傳單、召開記者會均屬丙○○
    個人行為，與其餘被上訴人無關，既經丙○○陳明，且台灣
    時報並未刊載其餘被上訴人有共同參與之事實，雖民眾日報
    登載乙○○等人在原宿廣場召開「甲○○犯罪集團掏空銀行
    」說明會，惟其內容均僅刊載丙○○之言論，並無其餘被上
    訴人有共同參與丙○○所為之記載，上訴人復無不能在第一
    審提出聲請訊問證人之正當理由，其嗣後於本院第二次行言
    詞辯論期日始聲請訊問證人于欽智及陳順成，以證明被上訴
    人是否為共同行為人，乃無必要，故不予調查斟酌。
  (四)綜上，被上訴人帝雄公司、丁○○及乙○○既無參與丙○○
    懸掛帆布廣告、散發傳單及召開記者會之行為，即無侵害上
    訴人之名譽權之虞，上訴人請求帝雄公司、丁○○及乙○○
    不得散發傳單及召開記者會，並賠償上訴人名譽上之損害，
    自屬無據。
七、丙○○之行為，是否構成侵權行為而應負損害賠償責任？
    按人格權受侵害時，以法律有特別規定者為限，得請求損害
    賠償或慰撫金，民法第18條第2 項定有明文。又民法第184
    條第1 項前段所定侵權行為所發生之損害賠償請求權，以有
    故意或過失不法侵害他人權利為其成立要件，若其行為並無
    故意或過失，即無賠償之可言。查丙○○於94年4 月間在系
    爭房屋前懸掛「揭發甲○○犯罪集團‧掏空銀行、脫產陰謀
    」之帆布廣告，再於94年4 月13日散發記者會邀請函，並於
    同年月19日召開記者會散發記者說明會資料目錄等文件，指
    摘上訴人以原宿廣場之土地設定抵押權向高雄企銀申請貸款
    5 億元，有掏空銀行資金與脫產之行為等情，固為丙○○所
    自認，惟上訴人因於87年間向高雄企銀貸得5 億元後，迄90
    年8 月即拒繳利息，積欠本息高達4 億9913萬0816元，嗣該
    債權以1 億5958萬0869元讓與訴外人龍星昇公司，高雄企銀
    因而損失3 億3954萬9947元，上訴人涉有背信罪嫌，經高雄
    地檢署檢察官於93年7 月6 日以93年度偵字第1954號提起公
    訴一節，有起訴書在卷可參（見原審卷第32至37頁），則丙
    ○○上開懸掛帆布廣告，並散發傳單、召開記者會之行為及
    所為言論，固使上訴人之人格權受侵害，惟既本於上訴人涉
    案之起訴書，且所陳內容涉及金融機構之資金貸放，影響社
    會金融秩序，與上訴人個人隱私無關，係就可受公評之事而
    發表言論，尚難認丙○○主觀上有詆毀上訴人名譽之故意或
    過失，與侵權行為之要件不符，自無令負侵權行為損害賠償
    責任之可言。至上訴人所涉背信罪嫌，嗣雖經法院判決無罪
    確定，惟亦難以此推論丙○○上開所為，係出於明知不實而
    主觀上有故意或過失，上訴人執而主張丙○○所為散佈系爭
    不實之言論，係出於惡意云云，要非可採。
八、綜上所述，上訴人請求丙○○不得散發有關「揭發甲○○犯
    罪集團‧掏空銀行、脫產陰謀」之不實傳單，並禁止丙○○
    為召開記者會之一切相關行為，即屬正當，應予准許。惟上
    訴人請求帝雄公司、丁○○及乙○○不得散發傳單並召開記
    者會，及請求被上訴人應連帶賠償上訴人名譽上之損害100
    萬元，均非正當，不應准許。原審就上開應准許部份，為上
    訴人敗訴之判決，即有未合，上訴意旨指摘原判決此部份不
    當，求予廢棄改判，為有理由，應由本院予以廢棄，改判如
    主文第二項所示。至上開不應准許部分，原審為上訴人敗訴
    之判決，並駁回其假執行之聲請，並無不合，上訴意旨求予
    廢棄改判，非有理由，應予駁回。本件事證已明，兩造其他
    攻擊防禦方法及舉證，於判決結果不生影響，毋庸逐一論述
    ，併予敘明。
九、據上論結，本件上訴人為一部有理由，一部無理由，依民事
    訴訟法第449條第1項、第450條、第463條、第385條第1項前
    段、第79條，判決如主文。
中　　華　　民　　國　　96　　年　　5 　　月　　23　　日
                            民事第四庭
                              審判長法官    蔡文貴
                              法      官    黃科瑜
                              法      官    徐文祥
以上正本證明與原本無異。
如對本判決上訴，須於判決送達後20日內向本院提出上訴狀，其
未表明上訴理由者，應於上訴後20日內向本院提出上訴理由書（
均須按他造當事人之人數附繕本）。上訴實應提出委任律師或具
有律師資格之人之委任狀，並依附註條文規定辦理。
中　　華　　民　　國　　96　　年　　5 　　月　　23　　日
                              書  記  官    陳金卿
附註：
民事訴訟法第466 條之1 ：
對於第三審判決上訴，上訴人應委任律師為訴訟代理人，但上訴
人或其法定代理人具有律師資格者，不在此限。
上訴人之配偶、三親等內之血親、二親等內之姻親，或上訴人為
法人、中央或地方機關時，其所屬專任人員具有律師資格並無法
院認適當者，亦得為第三審訴訟代理人。
第1 項但書及第2 項情形，應於提起上訴或委任時釋明之。
